【裁判字號】    89,易,3509
【裁判日期】    900821
【裁判案由】    業務過失傷害
【裁判全文】
臺灣高雄地方法院刑事判決                        八十九年度易字第三五九號
    公  訴  人  臺灣高雄地方法院檢察署檢察官
    被      告  甲○○
    選任辯護人  康裕成
右列被告因業務過失致死案件，經檢察官提起公訴（八十八年度偵字第二八五六一號
），本院判決如左：
    主  文
甲○○從事業務之人，因業務上之過失致人於死，處有期徒刑拾月。
    事  實
一、甲○○係財團法人長庚紀念醫院高雄分院（以下簡稱高雄長庚醫院）泌尿外科主
    治醫師，為從事業務之人，明知為病患施行開刀手術前，應先詳細探知患者以往
    病史，並對其為確實診斷及必要身體檢查，俾以確定病患當時身體狀況是否適宜
    開刀，以避免手術導致併發症發生之危險。竟於民國八十八年五月十八日，病患
    黃三川因排尿不順至高雄長庚醫院門診時，經其診斷為攝護腺肥大導致急性尿滯
    後，明知黃三川就診時已屬年邁病患（民國十三年二月七日生，就診時已七十六
    歲高齡），按其情節本應注意先行探知黃三川前有慢性肺氣腫宿疾，及多年心絞
    痛、心肌梗塞病史，手術三週前並曾有意識模糊情況等情狀，並能注意，竟未注
    意探究黃三川全身狀況，在未完全明瞭狀況下，於當日門診時即決定為黃三川施
    行攝護腺切除手術，且在該名病患依其所排定之手術前一日即同年月二十三日住
    院後，呼吸曾呈現急促現象，每分鐘呼吸數高達４５次，需採半坐臥姿勢並需依
    靠氧氣罩幫助呼吸，手術前心電圖亦有不正常等全身況狀尚不穩定下，並不適宜
    立即手術情況下，本亦應注意再多費時評估手術之可行性，以避免立即手術導致
    併發症之發生，竟亦未注意，仍於翌日即為黃三川施行攝護腺切除手術，致黃三
    川於手術後第一、二天即併發吸入性肺炎，繼而於第三、四天發生呼吸衰竭、腦
    幹病變缺氧，進而意識喪失成為植物人，乃至於九十年五月二十三日因肺炎合併
    敗血症不治死亡。
二、案經黃三川之配偶丙○○訴請臺灣高雄地方法院檢察署檢察官偵查起訴。
    理  由
一、訊之被告甲○○對於為病患黃三川施行攝護腺切除手術，黃三川於手術後一、二
    天即併發肺炎，繼而發生呼吸衰竭、腦幹病變缺氧、意識喪失成為植物人，於九
    十年五月二十三日不治死亡等事實坦承不爭，惟否認其為黃三川施行攝護腺切除
    手術，有何過失情事，辯稱：黃三川手術前之情況，伊認為是正常現象，仍可施
    行手術，病患手術後併發肺炎等併發症，乃係麻醉醫師採用之全身麻醉不當所致
    ，過失責任在麻醉醫師云云。經查；
（一）病患黃三川因排尿不順症狀，於八十八年五月十八日至高雄長庚醫院門診，經
      被告診斷為攝護腺肥大導致急性尿滯，被告於同年月二十四日上午為黃三川施
      行攝護腺切除手術，致黃三川於手術後第一、二天即併發吸入性肺炎，繼而於
      第三、四天發生呼吸衰竭、腦幹病變缺氧，進而意識喪失成為植物人，乃至於
      九十年五月二十三日因肺炎合併敗血症不治死亡等事實，為被告所不爭執，且
      有黃三川在長庚醫院施行手術前後之病歷資料一份及九十年五月二十三日病危
      出院診斷證明一紙，暨博仁診所出據載明黃三川於八十九年五月二十三下午十
      八時五分死亡之死亡證明書一紙在卷可稽，由前揭長庚醫院所出據之黃三川病
      危出院證明書上載：「根據病歷記載該病患於民國八十八年五月二十三日因攝
      護腺肥大在本院泌尿科住院診療，因呼吸衰竭及缺氧性腦病變，於民國八十八
      年六月二日轉入神經科加護病房治療，以後一直意識昏迷及呼吸衰竭，民國九
      十年五月二十三日肺炎併敗血症，呼吸衰竭，因病況危急而自動出院。」等語
      ，及當日出院轉至博仁醫院後，黃三川旋即於當日下午十八時五分病逝於博仁
      醫院，博仁醫院所出據之死亡證明書上載直接引起黃三川死亡之原因為肺炎合
      併敗血症性休克，與黃三川上午離開長庚醫院時所呈現之病況相同可知，黃三
      川確係因被告為其施行攝護腺切除手術後併發吸入性肺炎敗血症不治死亡之事
      實，洵屬無疑。辯護人以黃三川死亡時距其接受手術已有二年，認其死亡非因
      被告之手術醫療所直接引發等辯護內容，要無可採。
（二）次查，黃三川因排尿不順於八十八年五月十八日至高雄長庚醫院初次門診時，
      被告於當次門診即決定為黃三川施行攝護腺切除手術，並當下即排定於同月二
      十四日進行手術一情，除據當次陪診之黃三川之子乙○○（即告訴代理人）陳
      明外，且為被告所坦認無訛。又查黃三川乃係第一次因排尿不順問題求診於被
      告，被告於當次門診時，經其為黃三川施行肛門指診，診斷係因攝護腺肥大導
      致急性尿滯，除即決定為黃三川施行切除手術並排定手術日期外，當日門診並
      為黃三川導尿後裝設導尿管以利排尿，亦為被告所自陳在卷可按，而黃三川於
      當次門診裝設導尿管後，返家即可順利排尿一情，復經告訴代理人陳明，被告
      亦自陳病患裝設導尿管，一般在三星期至一個月內對身體健康尚不會發生不良
      影響，黃三川於手術前確實已無尿滯現象等語（見本院九十年七月十二日審判
      筆錄），顯見黃三川之尿滯現象，因導尿管之裝設於當次門診（時）後，乃至
      手術前均已暫獲解除，要無因該症狀之持續而有危急生命之虞，因而須於初次
      門診即須決定手術之急迫性，乃至五日後亦須立即施行切除手術之必要性，洵
      堪肯認，雖被告陳稱及早採取手術切除攝護腺乃係為病患解決尿滯之根本治療
      ，然被告亦不否認黃三川並無須立即手術之急迫性，而被告身為泌尿外科主治
      醫師，依其專業知識，知悉為病患施行開刀手術前，應先詳細探知患者以往病
      史，並對其為確實診斷及必要身體檢查，俾以確定病患當時身體狀況是否適宜
      開刀，以避免手術導致併發症發生之危險，自無疑義，然黃三川於門診時已屬
      七十六歲高齡，前並有慢性肺氣腫宿疾，及多年心絞痛、心肌梗塞病史，手術
      三週前並曾有癡睡、識模糊情況等情狀，已據告訴代理人陳明，且告訴代理人
      於黃三川門診時並已告知被告其父前有癡睡現象一情，亦為被告所不否認，被
      告本於主治醫師之專業知識，明知黃三川係屬高危險群病患，竟未注意先行探
      究黃三川之癡睡現象是否是因肺氣腫導致血中二氧化碳昇高所致（果係如此根
      本不適宜貿然開刀），在未完全明瞭黃三川全身狀況下，於首次門診時即決定
      為黃三川施行攝護腺切除手術，其決定採取手術醫療行為前顯未善盡探知病患
      身體狀況之注意義務，至為明確，甚至於病患依其所排定之手術前一日住院後
      ，手術前呼吸曾呈現急促現象，每分鐘呼吸數曾有高達４５次，尚須需採半坐
      臥姿勢並需依靠氧氣罩幫助呼吸，所用氧氣濃度為35%，動脈血氣體分析ＰＯ2
      為124.2 mmHg，Ｏ2 Saturation為98.4%，ＢＥ為－1.2mmol/L，心電圖亦有一
      度心房心室阻斷之不正常等現象，亦有黃三川之病歷紀錄記載可知，顯然黃三
      川在門診後五日即當月二十三日依照規定住院後當日乃至翌日接受被告實施手
      術前之全身況狀，仍在不穩定情狀下，無庸置疑，被告在黃三川手術前之呼吸
      、心跳等狀況尚未穩定，並不適宜立即手術情況下，本亦應注意再多費時評估
      手術之可行性，待病患身體狀況穩定後再進行手術，以避免立即手術之進行可
      能導致手術後併發症發生之危險，且在黃三川之尿滯症已暫獲解除，暫時不進
      行手術亦無危急生命之下，仍於翌日（二十四日）即行手術，以致高危險性病
      患接受侵犯性手術而導致併發症之發生，被告為黃三川施行手術前，術前評估
      不夠詳盡仔細，即匆促進行手術，以致衍生手術後併發肺炎，繼而呼吸衰竭、
      腦幹病變缺氧、意識喪失成為植物等一系列併發症之發生，其在手術前之診斷
      及決定為黃三川施行手術之判斷上有明顯疏失，洵堪認定，而本案於偵審期間
      ，二度委託行政院衛生署醫事審議委員會就被告為病患黃三川施行攝護腺切除
      手術，有無醫療過失所為之鑑定，鑑定結果亦均認定被告有明顯醫療疏失，亦
      有前揭醫事審議委託會第八九０二三號及第九００一六號鑑定書各一份在卷足
      資佐證，被告猶否認其無過失，自無可採。再者，病患黃三川因本件手術後併
      發肺炎、呼吸衰竭、腦幹病變缺氧，進而意識喪失成為植物人，乃至於九十年
      五月二十三日因肺炎合併敗血症不治死亡，已如前述，黃三川之死亡與被告之
      醫療過失行為間，有相當因果關係，已臻明確。故被告過失致人於死之犯行，
      事證明確，洵堪認定。
（三）至二次鑑定結果，固均認為被告為病患黃三川進行手術時，麻醉醫師所採用之
      全身麻醉方式，亦有不合適之處，被告並執此陳稱本案應全部歸咎於麻醉醫師
      決定採用全身麻醉之評估不當所致云云，但查決定為黃三川施行手術，乃係被
      告門診時即行決定之醫療方式，在黃三川住院後呼吸、心跳不正常情況下，仍
      決定照樣進行手術，當亦為被告所決定，麻醉醫師僅負責決定手術時應採取何
      種麻醉方式，然此亦僅在被告確定進行手術前提下，洵屬無疑，倘被告於手術
      前即宣布停止手術之進行，麻醉醫師又豈會擅自為病患進行麻醉執行手術，故
      麻醉醫師僅須就其採取全身麻醉有無不當之處負責，要無從解免被告決定為黃
      三川採取開刀手術之醫療方式前，未善盡注意探究病患之身體狀況，在未完全
      明瞭狀況下，於首次門診時即決定為黃三川施行攝護腺切除手術，且在該名病
      患依期住院後手術前呼吸、心跳仍尚呈現不穩定情況下，仍貿然匆處執行手術
      ，以致衍生手術後一系列嚴重併發症所應負擔之醫療行為疏失責任，被告自無
  從藉麻醉不當粉飾己身所決定採行手術開刀之過失。又被告雖另行提出黃三川
      以往在長庚醫院所拍攝之Ｘ光片，請求再送鑑定，惟被告在黃三川不適宜施行
      手術之身體狀況下，仍決定並未其施行手術，其當時匆促手術之醫療過失行為
      已甚明，本件已無再送鑑定之必要。均附此敘明。
二、查被告係高雄長庚醫院泌尿外科主治醫師，此據其供明在卷，為從事業務之人，
    其因醫療過失致人於死，核其所為，係犯刑法第二百七十六條第二項之業務過失
    致人於死罪。茲因病患於本院審理期間已死亡，且其死亡與被告之醫療手術行為
    有相當因果關係，前已敘明，故應變更公訴人所起訴之法條。審酌被告身為主治
    醫師，病患信賴其專業知識，將身體、生命託附予其治療，本即應善盡於醫療過
    程中應儘量避免採取可能危及病患身體生命之醫療方式之必要注意義務，竟於病
    患黃三川身體狀況並不適宜立即進而開刀手術情況下，猶草率決定勉強為該名病
    患施行攝護腺切除手術，致該名病患手術後即併發一系列嚴重併發症之必然結果
    ，終至不治死亡，被告口中之小手術顯已成為剝奪病人生命之致命原因，且迄今
    猶不認為己身決定採行開刀手術之醫療措施有何過失，並欲藉該案之麻醉方式解
    免己身之疏失，誠未善盡醫療注意義務，亦有失醫德，而告訴人及代理人（即病
    患之妻、子）原期待被告為其親人解除病痛，竟因被告之疏失反而喪失親人，嗣
    今已有二年逾，猶未能獲得被告誠心的歉意或合理賠償等回應，其情何以堪待，
    爾後又如何能信賴醫師之醫療行為，及被告前無犯罪前科，有臺灣高雄地方法院
    檢察署刑案查註記錄表在卷可參，且已身為國內知名醫院之主治醫師，素行良好
    ，身分、地位等一切情狀，爰量處如主文所示之刑，
據上論斷，應依刑事訴訟法第二百九十九條第一項前段、第三百條，刑法第二百七十
六條第二項，罰金罰鍰提高標準條例第一條前段，判決如主文。
中      華      民      國    九十      年      八      月    二十一    日
                                      臺灣高雄地方法院刑事庭
                                          法  官  陳淑卿
右為正本，係照原本作成，證明與原本無異。
如不服本判決，應於送達後十日內，向本院提出上訴狀。
                                          書記官  陳朝宗
中      華      民      國    九十      年      八      月    二十一    日
附錄本判決論罪之法條：
刑法二百七十六條第二項
從事業務之人，因業務上之犯前項之罪者，處五年以下有期徒刑或拘役，得併科
三千元以下罰金。


司法院資訊處製作；財團法人民間司法改革基金會備份。
